ACORDAO-COMPLETO-2565523

ACÓRDÃO 151/2023 ATA 4/2023 - PLENÁRIO

VISTOS, relatados e discutidos estes autos de embargos de declaração opostos pelo Ministério Público de Contas contra o Acórdão 1893/2022-TCU-Plenário, 
ACORDAM os Ministros do Tribunal de Contas da União, reunidos em sessão plenária, diante das razões expostas pelo relator, em:
9.1. conhecer dos embargos de declaração para, no mérito, acolhê-los parcialmente, para, em relação ao item 9.3 do Acórdão 1893/2022-TCU-Plenário, esclarecer que, à exceção do abono previsto no art. 5º, parágrafo único, da Emenda Constitucional 114/2021, a vedação constante no item 9.2.1 do Acórdão 2866/2018-TCU-Plenário persiste em relação aos precatórios recebidos posteriormente à promulgação da referida Emenda Constitucional, no que tange ao pagamento de rateios, passivos trabalhistas ou previdenciários, remunerações ordinárias ou outras denominações de mesma natureza;
9.2. determinar, com base no art. 43, I, da Lei 8.443/1992 e art. 250, inciso II, do Regimento Interno/TCU, ao Ministério da Educação (MEC) , com respaldo no artigo 39, I e III, da Lei 14.113/2020 (Lei do Novo Fundeb) , que, no prazo de 15 dias, encaminhem ou disponibilizem aos estados e municípios que fazem jus a recursos provenientes dos precatórios do Fundef (ou que já os receberam) cópia integral da presente decisão;
9.3. dar ciência deste acórdão aos embargantes e aos demais interessados.

Embargos de declaração contra acórdão que apreciou representação sobre potenciais irregularidades na aplicação dos recursos provenientes de precatórios relativos ao extinto (Fundef), em razão da promulgação do parágrafo único do art. 7º da Lei 14.057/2020, que dispõe que pelo menos 60% dos valores recebidos por ente público a título de acordos envolvendo o recebimento de precatórios do Fundef devem ser destinados aos profissionais do magistério, inativos e pensionistas, na forma de abono.

Fundo de Manutenção e Desenvolvimento do Ensino Fundamental e de Valorização do Magistério - FUNDEF; Ministério da Educação.

3. Interessados/Responsáveis/Recorrentes:
3.1. Recorrente: Ministério Público junto ao TCU.

13.1. Ministros presentes: Bruno Dantas (Presidente), Walton Alencar Rodrigues (Relator), Benjamin Zymler, Augusto Nardes, Aroldo Cedraz e Antonio Anastasia.
13.2. Ministros-Substitutos convocados: Augusto Sherman Cavalcanti, Marcos Bemquerer Costa e Weder de Oliveira.

MINISTÉRIO DA EDUCAÇÃO - MEC

WALTON ALENCAR RODRIGUES

Ministro Walton Alencar Rodrigues.

Trata-se de embargos de declaração, opostos pelo Ministério Público de Contas (peça 271) , em face do Acórdão 1893/2022-TCU-Plenário (peça 203) .
Em razão da síntese bem realizada pelo Parquet, transcrevo na íntegra as razões e o pedido do recurso apresentado:
III - DAS RAZÕES DESTES EMBARGOS DECLARATÓRIOS
20.	O Acórdão 1893/2022-TCU-Plenário (peça 203) , em seu item 9.2, disciplina que a realização de acordos com credores para pagamento com desconto de precatórios do Fundef depende da regulamentação prevista no art. 4º da Lei 14.057/2020 - a qual, conforme entendimento explicitado no Voto condutor da decisão, não se encontrariam suficientemente suprida pela Lei 14.325/2022.
21.	O entendimento suscita dúvida sobre a validade, ou eficácia, de acordos já celebrados, de modo que, para a plena compreensão dos efeitos da deliberação em apreço, consideramos necessários esclarecimentos sobre os seguintes pontos:
	a) seriam convalidáveis os acordos já firmados, pela superveniência da regulamentação infralegal faltante? 
	b) uma vez presente a necessária regulamentação, a aplicação do percentual de 60% (previsto no art. 7º, par. único, da Lei 14.057/2020) deverá incidir sobre o valor total pago a partir da vigência da Lei 14.057/2020, quando decorrentes de acordo? Ou somente sobre eventual saldo ainda remanescente?
22.	Consideramos prudente, ainda, um esclarecimento, ou advertência, adicional, em vista do teor do item 9.3 do Acórdão 1893/2022-TCU-Plenário (peça 203) , que determina que o FNDE alerte estados e municípios de que "à exceção dos precatórios recebidos posteriormente à promulgação da Emenda Constitucional 114/2021, persiste a vedação constante no item 9.2.1 do Acórdão 2866/2018-TCU-Plenário". 
23.	A proibição tratada no item 9.2.1 do Acórdão 2866/2018-TCU-Plenário apresenta o seguinte teor:
9.2. firmar entendimento, com base no artigo 16, inciso V, do Regimento Interno/TCU, em relação aos recursos recebidos a título de complementação da União no Fundef, reconhecidos judicialmente que:
 (...) 
9.2.1. além de não estarem submetidos à subvinculação de 60%, prevista no artigo 22 da Lei 11.494/2007, consoante o subitem 9.2.1.2, Acórdão 1962/2017-TCU-Plenário, não podem ser utilizados para pagamentos de rateios, abonos indenizatórios, passivos trabalhistas ou previdenciários, remunerações ordinárias, ou de outras denominações de mesma natureza, aos profissionais da educação; [sublinhado e negrito no original]
24.	A fim de evitar a interpretação de que a referida vedação não se aplica, em sua inteireza, aos precatórios recebidos posteriormente à EC 114/2021, de modo que estariam autorizados usos para pagamentos de "rateios, abonos indenizatórios, passivos trabalhistas ou previdenciários, remunerações ordinárias, ou de outras denominações de mesma natureza" - para muito além do alcance da EC 114/2021 - , o Ministério Público de Contas da União registra, nesta altura, a sugestão de esclarecimento ao item 9.3 acima, a título de reforço às vedações que ainda se impõem aos precatórios recebidos após a EC 114/2021.
IV - PEDIDO
25.	Diante das indicações acima, a obnubilar a perfeita compreensão e alcance do decidido pelo colendo Plenário, este Parquet de Contas pugna pelo conhecimento dos presentes aclaratórios para que a decisão em foco seja integrada nos pontos seguintes, esclarecendo-se:
	Quanto ao item 9.2 do Acórdão 1893/2022-TCU-Plenário:
	I. se os acordos firmados sob a égide da Lei 14.057/2020 (diploma carente de regulamentação, conforme Voto condutor da deliberação em comento) seriam convalidáveis a partir do advento da necessária regulamentação infralegal;
	II. se a aplicação do percentual de 60% (previsto no art. 7º, par. único, da Lei 14.057/2020) , exigível a partir da EC 114/2021 e da regulamentação pelo ente federado, deve incidir sobre o valor total pago a partir da vigência da Lei 14.057/2020, quando decorrentes de acordo, ou, somente sobre eventual saldo ainda remanescente.
	Quanto ao item 9.3 do Acórdão 1893/2022-TCU-Plenário:
	III. que a vedação constante no item 9.2.1 do Acórdão 2866/2018-TCU-Plenário persiste em relação aos precatórios recebidos posteriormente à promulgação da Emenda Constitucional 114/2021 no que tange ao pagamento de "rateios, (...) passivos trabalhistas ou previdenciários, remunerações ordinárias, ou de outras denominações de mesma natureza".

Francisco Aldairton Ribeiro Carvalho Junior (16.045/OAB-CE) e José Vanderlei Marques Veras (22.795/OAB-CE).

Procurador Rodrigo Medeiros de Lima.

EMBARGOS DE DECLARAÇÃO. CONHECIMENTO. PROVIMENTO PARCIAL. ESCLARECIMENTOS.

REPRESENTAÇÃO (REPR)

Secretaria de Controle Externo da Educação, da Cultura e do Desporto (SecexEduc).

Cuidam os autos, originalmente, de Representação da lavra do Ministério Público Federal (MPF) , Ministério Público do Estado do Maranhão (MPE/MA) e Ministério Público de Contas do Maranhão (MPC/MA) acerca de irregularidades na aplicação dos recursos provenientes de precatórios relativos ao extinto Fundo de Manutenção e Desenvolvimento do Ensino Fundamental e de Valorização do Magistério (Fundef) , em razão da promulgação do parágrafo único do art. 7º da Lei 14.057/2020.
Mediante o Acórdão 1893/2022-TCU-Plenário, por mim relatado, o TCU, no que importa à presente deliberação, decidiu por:
9.2. dar ciência à Casa Civil da Presidência da República e à Advocacia Geral da União de que a realização de acordos com credores para pagamento com desconto de precatórios do Fundef depende da regulamentação prevista no art. 4º da Lei 14.057/2020. 
9.3. determinar, com base no art. 43, I, da Lei 8.443/1992 e art. 250, inciso II, do Regimento Interno/TCU, ao Ministério da Educação (MEC) , com respaldo no artigo 39, I e III, da Lei 14.113/2020 (Lei do Novo Fundeb) , que, no prazo de 15 dias, encaminhem ou disponibilizem aos estados e municípios que fazem jus a recursos provenientes dos precatórios do Fundef (ou que já os receberam) cópia integral da presente decisão, alertando-os de que, à exceção dos precatórios recebidos posteriormente à promulgação da Emenda Constitucional 114/2021, persiste a vedação constante no item 9.2.1 do Acórdão 2866/2018-TCU-Plenário, segundo a qual os beneficiários de recursos dos precatórios do Fundef não podem utilizar os valores recebidos para realizar as despesas de pessoal ali listadas;
Na atual fase processual, examinam-se os embargos de declaração peça 271, opostos Ministério Público de Contas, visando a esclarecer os seguintes pontos:
Quanto ao item 9.2 do Acórdão 1893/2022-TCU-Plenário:
	I. se os acordos firmados sob a égide da Lei 14.057/2020 (diploma carente de regulamentação, conforme Voto condutor da deliberação em comento) seriam convalidáveis a partir do advento da necessária regulamentação infralegal;
	II. se a aplicação do percentual de 60% (previsto no art. 7º, par. único, da Lei 14.057/2020) , exigível a partir da EC 114/2021 e da regulamentação pelo ente federado, deve incidir sobre o valor total pago a partir da vigência da Lei 14.057/2020, quando decorrentes de acordo, ou, somente sobre eventual saldo ainda remanescente.
	Quanto ao item 9.3 do Acórdão 1893/2022-TCU-Plenário:
	III. que a vedação constante no item 9.2.1 do Acórdão 2866/2018-TCU-Plenário persiste em relação aos precatórios recebidos posteriormente à promulgação da Emenda Constitucional 114/2021 no que tange ao pagamento de "rateios, (...) passivos trabalhistas ou previdenciários, remunerações ordinárias, ou de outras denominações de mesma natureza".
II
Satisfeitos os requisitos atinentes à espécie, conheço dos embargos de declaração. 
No mérito, o embargante suscita obscuridades quanto aos itens 9.2 e 9.3, supratranscritos.
No que tange ao item 9.2, alega haver dúvidas acerca da validade ou da eficácia de acordos já celebrados sob a égide da Lei 14.057/2020.
Ocorre que a decisão foi explícita ao expor que tais acordos exigem regulamentação, sem a qual não podem ser realizados. Dúvidas acerca de eventual possibilidade de convalidação não são objeto do presente processo e devem ser discutidas nos casos concretos que eventualmente surjam. 
Ainda quanto ao item 9.2, o Parquet questiona se o percentual de 60% recairia sobre o valor integral recebido por meio dos acordos ou apenas sobre o montante remanescente. 
Contudo, o item 9.1.1 da decisão embargada expressamente previu que tal destinação de 60% dos recursos "só é admitida nos casos em que o pagamento do respectivo precatório tenha ocorrido após a promulgação da Emenda Constitucional 114/2021, vedada qualquer outra hipótese".
O item 9.1.2, esclareceu ainda que "os recursos de precatórios do Fundef recebidos anteriormente à promulgação da Emenda Constitucional 114/2021 não podem ser usados para pagamentos das despesas de pessoal". Ou seja, tais recursos, quando recebidos antes de 17/12/2021, data da promulgação, não podem ser destinados ao pagamento de pessoal, independentemente de tal montante compor integral ou parcialmente a parcela de valores oriundos dos "precatórios do Fundef".
Desse modo, o tema é tratado, de forma clara e explícita, nos subitens do item 9.1, tendo o item 9.2 apenas apontado a necessidade de regulamentação prévia dos acordos. 
Não há, portanto, no item 9.2 da decisão atacada, obscuridade, omissão ou contradição, mas apenas alegadas dúvidas acerca de temas que não são diretamente objeto do presente processo. Por isso, rejeito os embargos no que tange aos questionamentos ao referido item.
Quanto ao item 9.3, acolho os embargos para esclarecer que, à exceção do abono previsto pela EC 114/2021, em seu art. 5º, parágrafo único, persiste a vedação constante no item 9.2.1 do Acórdão 2866/2018-TCU-Plenário.
Como bem destacado pelo Parquet, a redação do item 9.3 poderia gerar dúvidas quanto à possibilidade do uso de recursos para pagamentos de rateios, passivos trabalhistas ou previdenciários e remunerações ordinárias, hipóteses que não encontram respaldo na previsão contida na EC 114/2021.
Com essas considerações, dou provimento parcial aos embargos e voto no sentido de que o Tribunal adote o acórdão que ora submeto à deliberação deste Colegiado.
TCU, Sala das Sessões, em 8 de fevereiro de 2023.
WALTON ALENCAR RODRIGUES 
Relator